臺灣臺北地方法院刑事判決
110年度易字第844號
公  訴  人  臺灣臺北地方檢察署檢察官
被      告  吳平江
            劉嬡莉
共      同
選任辯護人  李漢中律師
            葉曉宜律師
            蘇家玄律師
上列被告等因詐欺案件，經檢察官提起公訴（110年度偵字第105
53號），本院判決如下：
    主  文
吳平江、劉嬡莉均無罪。
    理  由
一、公訴意旨略以：被告吳平江與被告劉嬡莉夫妻2人，意圖為
    自己不法所有，基於詐欺取財之犯意聯絡，在臺北市○○區○○
    路0段000巷00弄0號1樓杏一醫療用品台北國泰藥局（下稱杏
    一國泰藥局），購買添寧貼心敢動褲L-XL6包裝2件、藤花抛
    棄式平面成人非醫藥用口罩2盒、杏一背心袋1件、醫技氧氣
    隨身瓶2瓶，共計新臺幣（下同）1,046元，於民國110年1月
    4日12時12分許，在櫃台付款時，被告劉嬡莉先將46元零錢
    交付店內結帳藥師即告訴人李承恩，乘告訴人撥打電話替被
    告劉嬡莉調貨氧氣瓶，繁忙無暇顧及之際，被告劉嬡莉取出
    千元紙鈔1張置於櫃台上，再將包裝前述物品之購物袋移置
    該千元紙鈔上，予以遮掩，於告訴人再度告知還有1,000元
    後，被告吳平江向告訴人佯稱：錢給了，我看你收起來等語
    ；被告劉嬡莉則佯稱：I swear你收到了等語。告訴人遂陷
    於錯誤，交付前揭物品予被告吳平江，被告吳平江再順勢將
    櫃台上遮蓋在購物袋下之1,000元取走，並將前揭物品攜離
    現場。嗣告訴人於當晚結帳盤點短少1,000元，調閱店內監
    視錄影光碟資料，始悉受騙，並報警查辦。因認被告2人涉
    有刑法第339條第1項詐欺取財罪嫌。
二、按犯罪事實應依證據認定之，無證據不得認定犯罪事實；不
    能證明被告犯罪者，應諭知無罪之判決，刑事訴訟法第154
    條第2項、第301條第1項分別定有明文。次按認定不利於被
    告之事實，須依積極證據，苟積極證據不足為不利於被告事
    實之認定時，即應為有利於被告之認定，更不必有何有利之
    證據；認定犯罪事實所憑之證據，雖不以直接證據為限，間
    接證據亦包括在內，然而無論直接或間接證據，其為訴訟上
    之證明，須於通常一般之人均不致有所懷疑，而得確信其為
    真實之程度者，始得據為有罪之認定，倘其證明尚未達到此
    一程度，而有合理之懷疑存在時，仍不能遽為有罪之認定。
三、公訴意旨認被告2人涉有詐欺罪嫌，無非係以被告2人於警詢
    及偵查中供述、告訴人於警詢及偵查中之指訴、杏一國泰藥
    局店內監視器畫面光碟1片及翻拍影像資料7張等為其主要論
    據。
四、訊據被告2人堅詞否認有何詐欺犯行，被告吳平江辯稱：被
    告劉嬡莉在付款時，我都在後方走動，不清楚發生何事，我
    也沒有把千元紙鈔拿走，若我們有意詐欺，怎麼會用會員身
    分買東西等語，被告劉嬡莉辯稱：我記憶中有把千元紙鈔放
    在櫃台上，我也沒抽回去等語。
五、經查：
　㈠被告2人於110年1月4日12時12分許，在杏一國泰藥局消費結
    帳時，發生千元紙鈔短少情事，客觀經過大致如附件勘驗筆
    錄所示，有本院勘驗筆錄在卷可考（見易字卷一第54頁至第
    55頁），此部分首堪認定。
　㈡被告劉嬡莉部分：
　⒈觀諸附件勘驗結果，當告訴人告知被告2人購買商品金額為1,
    046元後，被告劉嬡莉即自皮包內掏出千元紙鈔放置於櫃台
    上，且被告劉嬡莉並無將該千元紙鈔抽回、取走之舉動，此
    情並無爭議。
　⒉被告劉嬡莉於上揭時地消費時，有報會員「吳旦年」資料等
    情，經證人即告訴人於警詢時證述在卷（見偵卷第9頁），
    而吳旦年為被告吳平江之胞妹、被告劉嬡莉之小姑，有親等
    查驗資料在卷可查（見易字卷二第45頁），可知被告劉嬡莉
    消費時已留下足供店家聯繫或追查身分之管道。又被告劉嬡
    莉於告訴人表示似未收取千元紙鈔，雙方各執一詞之當下，
    亦言明：「你等一下查帳就好了，反正你們有我的電話」，
    主動提醒店家如查帳後發現問題，可以透過會員電話循線聯
    繫處理（見附件勘驗結果⑥）。倘若被告劉嬡莉無意付款，
    何須告知會員資訊，留下足資追緝身分之線索，又何須主動
    提醒店家查帳後若有問題可再電話聯繫？堪認被告劉嬡莉應
    無逃避付款之不法所有意圖。
　⒊至於告訴人事後聯繫吳旦年欲結清短收款項無著乙節，據告
    訴人於偵查中所證：當初我聯絡會員吳旦年，因為會員並非
    被告2人，所以吳旦年以為我是詐欺，才沒有給我被告2人資
    料等語（見偵卷第53頁），且徵之吳旦年確有於被告2人消
    費翌日之110年1月5日15時19分許撥打165反詐騙諮詢專線，
    通報其接獲歹徒電話、描述案情大致與杏一藥局相關等情，
    有內政部警政署反詐騙諮詢專線紀錄表附卷可稽（見易字卷
    一第47頁），足證告訴人之所以未能透過會員資訊通知被告
    2人到店結清帳款，應僅係因吳旦年誤認告訴人來電為電信
    詐欺所致，要非被告劉嬡莉事後避不見面或拒絕付款。
　⒋公訴意旨雖認被告劉嬡莉對告訴人稱「I swear你收到了」係
    屬詐術施用等旨。然對於被告劉嬡莉而言，其確實有從皮包
    內掏出千元紙鈔、亦有將若干款項（實僅有46元零錢）交到
    告訴人手中（見附件勘驗結果④），而吾人在購買日常生活
    所需用品時，本來就未必會詳加留心結帳過程中店員之一舉
    一動，則被告劉嬡莉非無可能是依憑自己確實有自皮包內取
    出千元紙鈔之印象，直覺為自己辯解以免重複付款，要難遽
    認其係出於詐欺犯意而故意告以不實事項。
　⒌起訴書雖主張被告劉嬡莉「乘李承恩撥打電話替劉嬡莉調貨
    氧氣瓶，繁忙無暇顧及之際，劉嬡莉取出1,000元鈔票置於
    櫃枱上，再將包裝前述物品之購物袋移置該1,000元鈔票上
    ，予以遮掩」等旨。然則，首先，觀諸附件勘驗筆錄④⑤，可
    見被告劉嬡莉扯動購物袋之動作，其實是在告訴人撥打電話
    調取氧氣瓶之前，顯見上開公訴意旨應有誤解，被告劉嬡莉
    並非於告訴人撥打電話調貨、繁忙無暇顧及之際扯動購物袋
    ，先予澄明。其次，被告劉嬡莉自皮包內掏出千元紙鈔放置
    於櫃台上後，該千元紙鈔即因遭其他物品或告訴人背影遮蔽
    ，確切位置不明（附件勘驗結果④參照），參以杏一國泰藥
    局結帳櫃台上另陳列諸多其他商品，甚至置有一疊似為商品
    型錄之紙張，有強化影像之擷圖在卷可按（見易字卷一第26
    5頁），是本案尚不能完全排除該千元紙鈔在結帳過程中被
    他物遮蔽、或夾藏或沾附於他物之可能性，除此亦非無可能
    是滑落或飄落地上、甚至因靜電等因素而沾附在購物袋側邊
    ，是該千元紙鈔是否確實遭被告劉嬡莉壓在購物袋底下，實
    難率予斷言。再者，被告劉嬡莉起初是手持數張百元鈔票等
    待結帳（附件勘驗結果④參照），顯見其主觀上原預期當次
    消費價金不滿千元，事前應未與被告吳平江謀議要收回千元
    紙鈔，而被告劉嬡莉於得知消費價金為1,046元後復未曾與
    被告吳平江單獨交談互動（附件勘驗結果④參照），故其等
    於結帳過程中亦無從謀議如何取回千元紙鈔之行為分擔，則
    被告劉嬡莉若無端、唐突的將千元紙鈔藏在購物袋底下，如
    何能預料被告吳平江會出手收回千元紙鈔？若無從預期此發
    展，如何能認其係出於詐欺取財之犯意而挪動購物袋遮蓋千
    元紙鈔？綜此，足認被告劉嬡莉應僅是出於無心之動作，隨
    手整理眼前購物袋，尚非有意藉此藏匿千元紙鈔。
　㈢被告吳平江部分：
　⒈被告劉嬡莉自皮包內掏出千元紙鈔放置於櫃台上後，該千元
    紙鈔即因遭其他物品或告訴人背影遮蔽而確切蹤跡不明（附
    件勘驗結果參照），是本案尚缺乏明確攝錄到被告吳平江將
    千元紙鈔取走畫面之直接證據。被告吳平江固有以右手握住
    不詳物品放入口袋內之可疑舉動（見附件勘驗結果⑨），然
    告訴人將發票或收據交予被告吳平江時，被告吳平江正是以
    右手接過發票或收據（見附件勘驗結果⑧），故其以右手放
    入口袋之物品，亦有可能實為發票或收據，並非必然是上述
    千元紙鈔。進者，經本院囑託法務部調查局將附件所示勘驗
    標的予以放大、解析、強化、優化後，透過強化且放大後影
    像，聚焦詳端被告吳平江將右手伸入口袋之畫面，亦絲毫未
    見有何形狀或色澤類似千元紙鈔之物之跡象，有強化影像之
    逐格連續擷圖相片73張在卷可考（見易字卷一第249頁至第3
    93頁），準此，被告吳平江究否有將上開千元紙鈔取走之行
    為，尚乏足令通常一般人均不至存有合理懷疑之積極證據。
    再者，由附件勘驗結果⑥觀之，於告訴人表示懷疑短收千元
    款項時，被告吳平江即主動手指監視錄影器，表示:「你看
    錄影帶」，可知被告吳平江業已察知該結帳櫃台上方設有監
    視設備，則被告吳平江倘若如公訴意旨所述已將遮蓋在購物
    袋下方之千元紙鈔握在手中，其大可待步離櫃台後再伺機納
    入囊中即可，實無理由甘冒遭錄影存證之風險，當著監視器
    堂而皇之將千元紙鈔塞進口袋內。末以，本案尚不能完全排
    除該千元紙鈔在結帳過程中被他物遮蔽、或夾藏或沾附於他
    物、或滑落或飄落地上等可能性，已如前述，除此，以一般
    生活經驗而言，該千元紙鈔若沾附在購物袋底部或側邊（例
    如因靜電），亦非難以想像之不可能之事。綜此，上開千元
    紙鈔是否必然為被告吳平江取走，實仍有合理懷疑空間，難
    遽因被告吳平江有前述瓜田李下舉止，而為不利於其之事實
    認定。
　⒉公訴意旨雖認被告吳平江對告訴人稱「錢給了，我看你收起
    來」係屬詐術施用等旨。然被告劉嬡莉確實有掏出千元紙鈔
    及將若干款項（實為46元零錢）交至告訴人手中（見附件勘
    驗結果④），則被告吳平江若因站在後方斷續目睹上述片段
    ，誤認告訴人業已收受完整價金，同時基於對妻子人格之信
    賴而為被告劉嬡莉發聲，實非無可能，難謂嚴重悖離通常情
    理，不能率認被告吳平江必係出於詐欺犯意而故意告以不實
    事項使告訴人陷於錯誤。
　㈣證人即告訴人又證稱：在我報案後，被告2人曾回到店內結帳
    等語（見易字卷二第13頁），然買賣契約關係上，買受人本
    有給付價金之義務，本案被告2人已收受商品，出賣人即杏
    一國泰藥局漏未收訖千元款項，被告2人因而盡其買受人義
    務結清帳款，本屬當然，不能單單憑此推認被告2人有坦認
    犯罪之意。反而，由被告2人於接獲通知後盡速結清帳款乙
    事觀之，被告2人尚無平白坐享千元價值商品利益之不法所
    有意圖，應堪認定。
  ㈤綜上所述，公訴意旨所舉事證未能超越一般人之合理懷疑，
    無從使本院形成被告2人有詐欺取財犯行之確信，本院依法
    應為被告2人無罪之諭知。　
據上論斷，應依刑事訴訟法第301條第1項，判決如主文。
本案經檢察官吳文琦提起公訴，檢察官陳映蓁到庭執行職務
中　　華　　民　　國　　111 　年　　11　　月　　16　　日
　　　　　　　　　刑事第一庭　審判長　法　官　李小芬
　　　　　　　　　　　　　　　　　　　法　官  張德寬
　　　　　　　　　　　　　　　　　　　法　官  林志洋
以上正本證明與原本無異。 
如不服本判決應於收受送達後20日內向本院提出上訴書狀，並應
敘述具體理由；其未敘述上訴理由者，應於上訴期間屆滿後20日
內向本院補提理由書（均須按他造當事人之人數附繕本）「切勿
逕送上級法院」。告訴人或被害人如對於本判決不服者，應具備
理由請求檢察官上訴，其上訴期間之計算係以檢察官收受判決正
本之日期為準。 因疫情而遲誤不變期間，得向法院聲請回復原
狀。
                                      書記官  黃傳穎
中　　華　　民　　國　　111 　年　　11　　月　　24　　日
附件：勘驗筆錄
勘驗標的 書有「吳旦年」字樣之光碟中，檔名「錄影回放.avi」之影像檔。 勘驗結果 ①該監視錄影器設置於收銀櫃台右後上方，自右上往左下拍攝。  ②（播放時間00：16：05） 李承恩站在畫面右側收銀機後方，向劉嬡莉確認欲結帳之商品項目，並拿出白色購物袋。  ③（播放時間00：16：12-00 ：16：16） 吳平江走近櫃台，向劉嬡莉說：「氧氣買兩罐，不然一下吸完。」劉嬡莉遂向李承恩說：「那就兩瓶，再來一瓶。」  ④（播放時間00：16：52-00 ：17：10） 劉嬡莉將其所有黑色包包打開並置於櫃台上。劉嬡莉手持數張新臺幣百元鈔票等待結帳。李承恩以畫面右側收銀機為劉嬡莉結帳，向劉嬡莉告知結帳金額為1,046 元，劉嬡莉低頭先清點手中之百元鈔票，又將百元鈔票收回黑色包包內。此時李承恩將劉嬡莉欲購買之商品裝入購物袋內。劉嬡莉先從黑色包包內拿出千元鈔票1張放置於櫃台上，然後一邊翻找黑色包包，一邊說：「46，我有好多零錢給你，稍等一下（日語）。」然後從黑色包包拿出小零錢包，並扯動一下購物袋，購物袋位置因而稍微移動，且袋內原先直立的氧氣瓶因而變為平放。劉嬡莉從小零錢包拿出46元零錢直接放在李承恩手上。本段過程中，監視器拍攝畫面，或受李承恩頭部遮擋，或受購物袋遮蔽，均無法確定該千元鈔票於櫃台上之確切位置。吳平江站在劉嬡莉左後方約1 至2公尺。  ⑤（播放時間00：17：31-00 ：17：47） 李承恩站在畫面右側收銀機後方，一邊撥打電話調取氧氣瓶，一邊清點劉嬡莉交付之46元零錢。過程中並無任何人將手伸向櫃台上，復未見何人有將千元鈔票取走之舉。李承恩：「那還有一千塊。」劉嬡莉：「我剛給你了啊。拿了一千塊出來啦。」（李承恩與劉嬡莉對話同時，站在畫面左側收銀機後方之藥局員工，將其他顧客購買之貨品交予對方，過程中並無任何人將手伸向櫃台上，復未見何人取走千元鈔票之舉。）吳平江走近櫃台，亦開口 ：「我太太剛給你了。給你了就看你收起來。」  ⑥（播放時間00：17：50-00 ：18：33） 劉嬡莉抬起手：「I swear 給了你一千塊了。」李承恩打開畫面左側收銀機向劉嬡莉詢問：「我剛是放在這裡嗎？因為我剛在講電話沒注意到。」劉嬡莉：「對對對，我不騙你的。」雙方持續討論李承恩有無收取千元鈔票之問題。此時，吳平江仍站在劉嬡莉左後方約1至2 公尺處。吳平江慢慢往櫃台走近到劉嬡莉右方身後，劉嬡莉：「你等一下查帳就好了，反正你們有我的電話」，吳平江此時手指監視錄影器說：「你看錄影帶」。  ⑦（播放時間00：18：34-00 ：18：52） 劉嬡莉仍站在櫃台前，伸出右手將購物袋往櫃台前緣（靠近顧客側邊緣）拉近數公分後，以右手反覆觸摸氧氣瓶及袋子。然後吳平江反覆移動袋子之位置（袋子未抬離櫃台）。此時吳平江右手中並無抓握任何物品。劉嬡莉一邊與李承恩閒聊，一邊離開櫃台往店門口走去。  ⑧（播放時間00:18:52-00:19:06 ） 吳平江以雙手將購物袋垂直抬離櫃台，時間不及一秒又放回櫃台。李承恩一邊招呼劉嬡莉量血壓，一邊將發票或收據交給吳平江，吳平江以右手接。然後李承恩亦離開櫃台去協助劉嬡莉量血壓，獨留吳平江1 人在櫃台。吳平江左手拉住購物袋左側，右手遭購物袋遮擋，右手有不詳動作，惟遭攝影畫面遭購物袋遮蔽，看不清楚吳平江右手確切位置、是否手持物品等情事。  ⑨（播放時間00：19：07-00 ：19：18） 吳平江將購物袋提起離開櫃台，右手保持握拳形狀，插入右側褲子口袋後旋又伸出來，伸出來以後右手張開，手中並無任何物品。 卷頁出處 易字卷一第54頁至第55頁